臺灣新北地方法院民事判決
110年度重國字第1號
原      告  黎周春  
訴訟代理人  黎萬昌  
被      告  交通部公路總局第一區養護工程處

法定代理人  陳俊堯  
訴訟代理人  楊仲強律師
上列當事人間請求國家賠償事件，於民國111年8月18日言詞辯論
終結，本院判決如下：
    主      文
被告應給付原告新臺幣600,074元，及自民國110年10月22日起至
清償日止，按週年利率5％計算之利息　。
原告其餘之訴駁回。
訴訟費用由被告負擔7％，餘由原告負擔。
    事實及理由
壹、程序方面：
一、依國家賠償法請求損害賠償時，應先以書面向賠償義務機關
    請求之；賠償義務機關拒絕賠償，或自提出請求之日起逾30
    日不開始協議，或自開始協議之日起逾60日協議不成立時，
    請求權人得提起損害賠償之訴，國家賠償法第10條第1項、
    第11條第1項前段分別定有明文。本件原告依國家賠償法請
    求損害賠償，業經原告以書面向被告請求並為被告所拒絕，
    此有被告之民國109年12月18日一工勞字第1090106878號函
    、109年法賠字第010號拒絕賠償理由書在卷可稽（見本院卷
    一第223至225頁），是原告提起本件國家賠償訴訟，合於前
    揭法定程序。
二、被告之法定代理人原為陳營富，於本院審理中變更為陳俊堯
    ，此有交通部111年6月13日交人字第1117100395號令附卷可
    佐（見本院卷二第121至126頁），並據陳俊堯具狀聲明承受
    訴訟（見本院卷二第119頁），核與民事訴訟法第175條第1
    項、第176條規定相符，自應准許。
貳、實體方面：
一、原告主張：
　㈠原告於107年12月19日晚間6時35分許，自桃園市大園區台61
    線高架橋下涵洞（下稱系爭涵洞）由西往東方向徒步穿越台
    61線北上平面道路，適訴外人劉惠姍駕駛車牌號碼0000-00
    號自用小客車，沿桃園市大園區台61線北上平面道路由草漯
    往許厝港方向行駛，在系爭涵洞與台61線北上平面道路交會
    處（下稱系爭路段），未注意車前狀況且未暫停讓路口穿越
    道路之行人先行通過，過失撞擊原告致傷（下稱本件交通事
    故）。
　㈡被告為系爭路段之管理機關，卻未在匝道口設置速限標示，
    亦未在系爭路段劃設如系爭涵洞另側與台61線南下平面道路
    交會處之車輛停止線；又系爭涵洞為當地民眾交通要道，經
    常有人車出入，惟系爭路段路燈不亮，亦未劃設黃色網狀格
    線或裝設黃色閃光警示號誌，用以提醒車輛駕駛人留意減速
    慢行，可徵系爭路段道路設施顯有不當，管理亦顯有疏失。
　㈢被告因設置與管理公有道路等公共設施有欠缺，與劉惠姍之
    過失駕駛行為，共同致原告受有下列損害，爰依國家賠償法
    第3條第1項規定，請求被告賠償原告損害總額之3/4：
　　⒈醫療費及就診交通費用新臺幣（下同）305,053元；
　　⒉急診、住院及出院黃金休養照護期間已支出費用（含救護
      車費用、輔具費用、照護用品費用、停車費用、影印費用
      ）62,563元；
　　⒊急診、住院及出院黃金修養照護期間，子女往返探視之交
      通相關支出費用（含ETAG通行費、交通工具燃料費、機車
      耗損保養與維修費用）231,154元；
　　⒋專人照護費用（計算至國人女性平均壽命84.7歲、以每日2
      ,600元計算）7,784,400元；
　　⒌精神慰撫金1,500,000元；
　　⒍原告需專人照護期間（計算至國人女性平均壽命84.7歲）
      營養費2,834,334元；
　　⒎未來預計衍生必須支出之費用（含醫療費、交通費用、復
      健器材費用、日常生活照護用品費用）469,463元。
　㈣聲明：被告應給付原告9,900,000元，及自起訴狀繕本送達翌
    日起至清償日止，按週年利率5％計算之利息。
二、被告抗辯：
  ㈠本件交通事故肇事原因為劉惠姍未注意車前狀況且未暫停讓
    穿越道路之行人先行通過，與被告無涉。且本件交通事故發
    生時「夜間天候晴、路面乾燥、無缺陷、無障礙物、視距良
    好」，且在車燈照明下仍可清楚觀見車輛前方狀況，足見原
    告之損害顯為劉惠姍疏忽而未遵守交通規則通行所造成，亦
    與路燈不亮無關。
  ㈡桃園市大園區台61線快速道路匝道口雖未設置速限標示，然
    依道路交通安全規則第93條規定，時速不得超過50公里，駕
    駛者本應遵守；又系爭涵洞為迴轉道，是以系爭路段並非路
    口，而是主線側道，依道路交通標誌標線號誌設置規則第17
    0條規定，本無庸劃設停止線；而網狀線係因應市區道路○○○
    ○○○○○○○號誌而有回堵造成交通阻塞之路段，而禁止車輛駕
    駛臨時停車，以免交通堵塞，然系爭路段之車流量低、無車
    輛回堵問題，屬道路A級服務水準路段（交通順暢、交通量
    甚少之路段），並無劃設黃色網狀格線之必要。另黃色閃光
    警示號誌係設於交岔路口或危險路段，而系爭路段並非路口
    ，且屬道路A級服務水準路段，自無設置黃色閃光警示號誌
    之必要。
  ㈢況且，被告已於桃園市大園區台61線快速道路下匝道處設置
    警20（右側來車）標誌，且在迴轉道（即系爭涵洞口）設置
    有槽化線緩衝帶、反射鏡及桿件貼具反光性黃黑紋貼紙、路
    側設備箱基礎繪設黃黑斜紋、路面邊線完整用以指示路肩或
    路面外側邊緣之界線範圍、道路前方號誌路口設有岔路標誌
    （用以促使車輛駕駛人減速慢行，注意橫向來車）及慢行標
    誌（用以促使車輛駕駛人減速慢行）。上述標誌、標線交通
    設施有完整設置，明顯清晰可辨，是被告就系爭路段已具體
    設置相關必要之交通設施，亦具備通常應有之安全狀態及功
    能，被告就公共設施之設置或管理均無欠缺。
  ㈣此外，桃園市大園區台61線北上平面道路屬於道路A級服務水
    準，顯少有事故發生，經詢桃園市政府警察局大園分局確認
    系爭路段近期亦無發生類此事故。按相同情況，依客觀之觀
    察，通常不生該等損害者，應不具有因果關係，故原告所受
    之損害，與被告之設施設置或管理間，欠缺相當因果關係。
  ㈤退步言之，縱認被告就系爭路段之道路設置或管理有欠缺，
    並造成原告損害，然因原告穿越道路時未注意有無來車，亦
    與有過失，不應由被告負全部賠償責任。
  ㈥另就原告主張之損害抗辯如下：
　　⒈原告與劉惠姍間之損害賠償訴訟，已於111年2月25日經臺
      灣桃園地方法院以109年度重訴字第321號民事判決（下稱
      另案民事判決）認定劉惠姍應賠償原告之金額為855,887
      元，原告起訴請求逾越855,887元之部分，顯屬無據。
　　⒉醫療費及交通費用：另案民事判決已認定原告因本件交通
      事故所致傷勢而支出之醫療費用僅為142,237元，超過部
      分應不屬治療本件交通事故導致之傷勢所必需，應予以扣
      除。
　　⒊急診、住院及出院黃金休養照護期間已支出費用，以及子
      女往返探視之交通相關支出費用：原告所列證據並無任何
      須有前開花費之證明，原告此部分請求應無理由。
　　⒋專人照護費用：依原告提出之診斷證明書，僅認原告宜休
      養6個月；又原告以合法全日專業看護人員之每日2,000元
      ，核算其親人照護費用，顯然過高，應以每日1,500元核
      算較為合理，故原告得請求之照護費用至多為270,000元
      （計算式：1,500元×30日×6個月＝270,000元）。
　　⒌精神慰撫金：原告請求金額顯屬過高，應予酌減。
　　⒍原告需專人照護期間營養費：原告所列證據未能證明有其
      必要性。
　　⒎未來預計衍生必須支出之費用：原告未提出相關花費之依
      據及證明，僅泛言日後有可能之金額花費，顯非現時之損
      害，自不應准許。
  ㈦聲明：原告之訴駁回。　　　　　　
三、經查，原告於107年12月19日晚間6時37分許，自系爭涵洞由
    西往東方向徒步穿越系爭路段，適劉惠姍駕駛車牌號碼0000
    -00號自用小客車，沿桃園市大園區台61線北上平面道路由
    草漯往許厝港方向行駛，因劉惠姍未注意車前狀況亦未禮讓
    行人先行，不慎撞擊原告（即本件交通事故），致原告受有
    胸部挫傷、骨盆及薦椎骨折、頭部外傷併頭皮撕裂傷約6公
    分、骨盆骨折併出血性休克、頸部挫傷併第7頸椎及第1胸椎
    骨折、右側第1肋骨及肺部挫傷、左臀挫傷、右肘挫擦傷等
    傷害（下稱系爭傷害）；而被告為系爭涵洞、路段之管理機
    關等情，業據本院調取臺灣桃園地方法院109年度交簡上字
    第242號刑事案卷（原告告訴劉惠姍涉嫌過失傷害案件）核
    閱屬實，且為兩造所不爭執，應堪認定。
四、原告另主張被告未在匝道口設置速限標示、未在系爭路段劃
    設車輛停止線或黃色網狀格線或設置黃色閃光警示號誌、未
    維護路燈保持光亮，設置及管理系爭路段有欠缺等節，則為
    被告以前揭情詞置辯。是本院應審究者厥為：㈠系爭涵洞、
    路段之性質為何？㈡被告就系爭路段之道路設置及管理，有
    無欠缺？㈢原告請求被告就本件交通事故應負國家賠償責任
    ，有無理由？如有理由，得請求之數額若干？茲悉述如下：
　㈠系爭涵洞、路段之性質為何？
　　⒈現行法令尚未就設於公路路基下，由洞身、基礎、端和翼
      牆組成，呈連通狀之建築物，明確定義或規範其用途；而
      依一般人之生活經驗與認知，該等建築物稱之「涵洞」，
      除法令另有規範外，應可用於排泄洪水或農田灌溉，甚或
      橫跨道路作為人車通道等，先予敘明。
　　⒉參諸本件交通事故現場圖、照片及GOOGLE地圖，系爭涵洞
      係由磚、石、混凝土等材料建築而成，位在台61線快速道
      路實體路基下，連通兩側南北向台61線平面道路，柏油路
      面，寬5.8公尺（見本院卷二第99、137、139、169、177
      至185頁），外觀上已與一般供通行之道路無異；又系爭
      涵洞並無任何禁止人車進入、通行之標誌或標線，兩側出
      口復分別有槽化線緩衝帶、反射鏡、桿件貼具反光性黃黑
      紋貼紙等設施，並任憑公眾或車輛通行，再衡以前述一般
      人之生活經驗與認知，足認系爭涵洞實際上業係供公眾通
      行之一般道路，而系爭路段則為道路交會之路口。
　　⒊被告雖抗辯系爭涵洞係做車輛迴轉道之用、系爭路段為道
      路主線側道，然系爭涵洞兩側出口均無設置迴轉道標誌（
      道路交通標誌標線號誌設置規則第130條規定參照），路
      面上亦無任何車種專用或行車方向專用車道標字（道路交
      通標誌標線號誌設置規則第174條、第176條規定參照），
      限制行人不得進入。是以，被告辯稱系爭涵洞為迴轉道、
      主線側道，系爭路段並非路口等語，尚難憑採。
  ㈡被告就系爭路段之道路設置及管理，有無欠缺？
　　⒈按國家賠償法第3條第1項規定所謂之公有公共設施設置或
      管理有欠缺，係指公共設施之建造或建造後之維持、修繕
      及保管等不完全，以致該公共設施欠缺通常應具備之安全
      性而言。此外，公共設施依其本來之用途予以使用時，雖
      已具備通常所應有之安全性，然於以不合其本來用途予以
      利用時，即不符合該利用之安全性者，如該利用行為業已
      一般化且為管理之機關所能預見者，仍應對之採取必要之
      安全措施，如未為此項措施，當亦屬設置或管理有欠缺。
　　⒉系爭涵洞外觀上既與一般供公眾通行之道路無異，且實際
      上亦已供公眾通行之用，則被告管理系爭涵洞、路段應使
      之具備公眾通行之應有狀態及功能。惟系爭路段僅劃設有
      小範圍之槽化線及設置少量桿件，並無其他適於行人通行
      之設施；且系爭路段前之車道線連續無中斷，亦容易使車
      輛駕駛人誤判系爭路段皆為連續道路而無路口（見本院卷
      二第183頁之現場照片）；復因本件交通事故發生時，系
      爭涵洞口之路燈故障未亮，影響視距，此亦經劉惠姍於接
      受警詢時稱當時視線昏暗、切換車道時沒有看見原告等語
      可按（見本院卷二第145、147、177頁），在夜間無充分
      照明，且車輛駕駛人亦無預期行人穿越系爭路段之情況下
      ，原告使用系爭涵洞徒步穿越系爭路段，確有遭車輛駕駛
      人不慎撞擊之高度危險，是系爭路段顯不具公眾通行通常
      應有之安全性。
　　⒊行人既可利用系爭涵洞穿越系爭道路，則被告在系爭涵洞
      口設置足以警示車輛駕駛人注意行人通行之標誌、標線、
      號誌及充足照明等設施，應為管理上所必需。然被告卻未
      設置適當設施，任令行人自由通行，揆諸前揭說明，被告
      管理系爭路段顯有欠缺。
  ㈢原告請求被告就本件交通事故應負國家賠償責任，有無理由
    ？如有理由，得請求之數額若干？　
　　⒈按公有公共設施因設置或管理有欠缺，致人民生命、身體
      或財產受損害者，國家應負損害賠償責任；國家賠償，除
      依國家賠償法規定外，適用民法規定，國家賠償法第3條
      第1項、第5條定有明文。又不法侵害他人之身體或健康者
      ，對於被害人因此喪失或減少勞動能力或增加生活上之需
      要時，應負損害賠償責任；不法侵害他人之身體、健康、
      名譽、自由、信用、隱私、貞操，或不法侵害其他人格法
      益而情節重大者，被害人雖非財產上之損害，亦得請求賠
      償相當之金額，民法第193條第1項、第195條第1項前段亦
      有明定。
　　⒉本件交通事故固係劉惠姍未注意車前狀況及未禮讓行人先
      行之過失駕駛行為所肇致，然被告就系爭路段之管理，亦
      有欠缺，且該管理上之欠缺，使劉惠姍未能對進出系爭涵
      洞、穿越系爭路段之原告為充分之注意而採取必要之安全
      措施，此由劉惠姍於接受警詢時陳稱略以：當時視線昏暗
      、切換車道時沒有看見原告，我不知道原告是從哪邊出現
      等語可證（見本院卷二第145、147、177頁），且綜合本
      件交通事故所存在之一切事實並為事後客觀審查，行人利
      用系爭涵洞穿越系爭路段時，均具有遭車輛駕駛人不慎撞
      擊之高度危險，是以被告此項管理欠缺與本件交通事故之
      發生，仍有相當因果關係，被告自不能以劉惠姍須就本件
      交通事故對原告負損害賠償責任而解免其國家賠償之責。
　　⒊茲就原告因本件交通事故所受損害，判斷如下：
　　　⑴醫療費及就診交通費用部分：
　　　　①原告為治療系爭傷害已支出醫療費用（含證明書費）1
          48,251元乙節，業據原告提出其108年5月4日敏盛綜
          合醫院診斷證明書及費用收據、109年8月7日林口長
          庚醫院診斷證明書及費用收據等件附卷可查（見本院
          卷一第235至239、243至253頁），核屬必要，應予准
          許。至原告請求之108年7月30日亞東紀念醫院醫療費
          用支出（依本院卷一第241頁之診斷證明書所載，該
          日係因重鬱症、失眠等症狀就診）、109年12月18日
          敏盛綜合醫院醫療費用支出（上載「代辦費」）、10
          9年8月7日以後林口長庚醫院醫療費用支出、俊亨內
          科診所醫療費用支出，雖提出醫療費用收據為憑（見
          本院卷一第245、253至267頁），然未據證明與本件
          交通事故有何關連，是其此部分之請求，尚難憑採。
　　　　②原告另主張其為就診往返敏盛綜合醫院、林口長庚醫
          院、亞東紀念醫院因而支出交通費乙節，未據其提出
          任何事證以為證明；而其該部分損害又非不能證明或
          證明顯有重大困難，本院即無從按民事訴訟法第222
          條第2項規定，依自由心證定其等損害數額，是其此
          部分之請求，亦難准許。
　　　⑵急診、住院及出院黃金休養照護期間已支出費用部分：
　　　　①原告主張住院、休養期間已支出救護車費用、輔具費
          用、照護用品費用等計36,396元乙節，業據提出與其
          主張相符之費用憑據為證（見本院卷一第269至297頁
          ），且核與其108年8月7日林口長庚醫院診斷證明書
          記載：「於107年12月20日住院，…，108年1月12日出
          院，…，需穿著預防血栓彈性襪及輪椅輔助活動，宜
          休養六個月」等醫囑相符（見本院卷一第237頁），
          復合於常情，應可准許。
　　　　②至原告另請求已支出之營養品、停車費、租用停車位
          等費用，則未據其證明與治療系爭傷害或與本件交通
          事故有何關連，是其此部分之主張，自難憑採。
　　　⑶急診、住院及出院黃金修養照護期間，子女往返探視之
        交通相關支出費用：
　　　　原告主張之此部分事實，縱認屬實，亦屬其子女因本件
        交通事故所增加之額外支出，非屬原告因本件交通事故
        所受損害，是其此部分之主張，即無可採。
　　　⑷專人照護費用：
　　　　①原告主張其須專人照護8年餘，計2,994日，以每日2,6
          00元計算，受有看護費7,784,400元之損害乙節，提
          出其109年8月7日林口長庚紀念醫院診斷證明書、109
          年2月26日桃園市長期照顧服務申請書、桃園市政府
          衛生局109年3月11日桃衛照字第1090020392號函、桃
          園市長期照顧服務核定表附卷為證（見本院卷一第23
          7、227、229、231頁）。依原告所提之前開診斷證明
          書可知，原告因本件交通事故於107年12月19日急診
          住院，至108年1月12日出院，醫囑出院後宜休養6個
          月，且於109年8月7日門診診療時原告仍須助行器輔
          助行走；而桃園市政府亦認定原告長照需要等級為第
          3級，亦有桃園市長期照顧服務核定表可按，堪認原
          告於本件交通事故發生時即107年12月19日起至109年
          8月7日止共598日，均有受專人照護之必要。另輔以
          目前全日看護行情每日2,200元為計算標準，原告得
          請求之看護費應為1,315,600元【計算式：598×2,200
          ＝1,315,600】，逾此部分之請求，原告未舉證其必要
          性，不應准許。
　　　　②被告雖抗辯原告實際係由其親人照護，不能比照專人
          全日看護收費標準等語，惟本院審酌一般不具護理師
          執照受過訓練合格之照顧服務員，所為照護內容本不
          含醫療部分，而僅係為病患換衣服、尿布、拍背、翻
          身、餵食等一般家屬亦有能力從事之工作，且家屬看
          護勢必付出較照顧服務員看護照顧無親屬關係之患者
          更多心力，應認原告之家屬看護應與職業看護有相同
          之評價，方符公允，是被告此部分所辯，即不足採。
　　　⑸精神慰撫金：
　　　　原告因本件交通事故受有系爭傷害，多次回診治療，且
        須長期休養、復健，其精神上自受有相當之痛苦，原告
        據此請求精神慰撫金，應屬有據。經審酌原告所受系爭
        傷害非輕，而其110年度所得25,540元、名下有不動產5
        筆（財產總額3,456,351元）等情，有其稅務電子閘門
        財產所得調件明細表足稽，因認原告得請求之精神慰撫
        金以500,000元為適當。
　　　⑹原告需專人照護期間營養費：
　　　  原告主張其於需專人照護期間支出營養費2,834,334元
        乙節，固提出部分營養品之明細為憑，惟前開證據資料
        均未能證明其有支出該等營養費之必要，是其此部分之
        請求，尚難准許。
　　　⑺未來預計衍生必須支出之費用：
　　　　原告主張其未來預計衍生必須支出費用469,463元乙節
        ，僅提出其估價標準及計算式，然前開證據資料均無法
        證明原告有於未來支出該等費用之必要，是其此部分之
        請求，亦難准許。
　　　⑻綜上，原告因本件交通事故所受損害應計2,000,247元【
        計算式：148,251＋36,396＋1,315,600＋500,000＝2,000,2
        47】。
　　⒋按損害之發生或擴大，被害人與有過失者，法院得減輕賠
      償金額，或免除之，民法第217條第1項定有明文。經查：
　　　⑴前固敘及本件交通事故係因劉惠姍未注意車前狀況及未
        暫停讓路口穿越道路之行人先行之過失駕駛行為，以及
        被告管理系爭路段有欠缺等原因所肇致。然被告就系爭
        路段之管理欠缺，存之有年，而原告為當地居民且使用
        系爭涵洞穿越系爭路段，當知此項管理欠缺，卻仍捨系
        爭路段北向約95公尺處、設有車輛停止線之西濱路3段
        與許厝港路路口，恣採危險性甚高之通行路徑即自系爭
        涵洞穿越系爭路段，難謂其對於損害之發生，已盡相當
        注意避免義務。
　　　⑵本件交通事故經臺灣桃園地方法院囑託逢甲大學車輛行
        車事故鑑定研究中心實施鑑定，逢甲大學車輛行車事故
        鑑定研究中心依據原告之散落物、劉惠姍之行車方向，
        以及原告之行走方向等事證，劃定本件交通事故可能碰
        撞區域在系爭路段之外側車道處（見本院卷二第110、1
        13、175頁），原告既已步行至外側車道，自得期待劉
        惠姍即時採取必要安全措施之可能性較高，併佐以本件
        交通事故發生原因力強弱程度等一切因素，因認三方之
        過失責任比例，應以原告負擔30％、劉惠姍應負擔40％、
        被告應負擔30％為當。
　　　⑶又原告提起本件訴訟僅就被告所應負擔部分為請求（原
        告請求劉惠姍賠償部分，原告不服另案民事判決而提起
        上訴，現由臺灣桃園地方法院以111年度簡上字第185號
        審理中），據此計算，原告得請求被告賠償之金額為60
        0,074元【計算式：2,000,247×30％≒600,074，整數以下
        四捨五入】。
五、綜上所述，原告依國家賠償法第3條第1項規定，請求被告賠
    償600,074元，及自起訴狀繕本送達翌日即110年10月22日（
    見本院卷一第75頁）起至清償日止，按週年利率5％計算之法
    定遲延利息，為有理由，應予准許。逾此範圍之請求，則無
    理由，應予駁回。
六、本件事證已明，兩造其餘攻擊防禦方法及所提證據，核與本
    判決之結果不生影響，爰不逐一論述，併此敘明。
七、訴訟費用負擔依據：民事訴訟法第79條。　
中　　華　　民　　國　　111 　年　　9 　　月　　8 　　日
                  民事第二庭    法　官　楊雅萍
以上正本係照原本作成。
如對本判決上訴，須於判決送達後20日內向本院提出上訴狀。如
委任律師提起上訴者，應一併繳納上訴審裁判費。
中　　華　　民　　國　　111 　年　　9 　　月　　8　 　日
                                書記官　蘇  泠